【裁判字號】    90,台上,1189
【裁判日期】    900302
【裁判案由】    妨害自由
【裁判全文】
最高法院刑事判決                                九十年度台上字第一一八九號
    上  訴  人  乙○○
                甲○○
右上訴人等因妨害自由案件，不服臺灣高等法院中華民國八十七年十一月三日第二審
判決（八十七年度上訴字第二三一號，起訴案號：臺灣臺北地方法院檢察署八十五年
度偵字第一三八五○號），提起上訴，本院判決如左：
    主  文
上訴駁回。
    理  由
按刑事訴訟法第三百七十七條規定，上訴於第三審法院，非以判決違背法令為理由，
不得為之。是提起第三審上訴，應以原判決違背法令為理由，係屬法定要件。如果上
訴理由狀並未依據卷內訴訟資料，具體指摘原判決不適用何種法則或如何適用不當，
或所指摘原判決違法情事，顯與法律規定得為第三審上訴理由之違法情形，不相適合
時，均應認其上訴為違背法律上之程式，予以駁回。本件原判決維持第一審法院論處
上訴人藍春褔、甲○○共同以非法方法剝奪人之行動自由（甲○○，累犯）罪刑（藍
春褔處有期徒刑六月、甲○○處有期徒刑八月）之判決，駁回上訴人等在第二審之上
訴。上訴人等之上訴意旨略稱：（一）告訴人林張陽積欠藍春褔經營之飛利橡膠工業
股份有限公司（下稱飛利公司）鉅額債務，且避債一年半左右，案發當天巧遇藍春褔
時，告訴人自知理虧，乃應藍春褔之請，擬同赴經銷商呂正中住處協商解決債務之道
，於情於理均有正當理由，上訴人並無剝奪告訴人行動自由之行為，動機更是單純。
（二）藍春褔乃遭告訴人倒債之被害人，向其索債符合民法第一百五十一條自助行為
之規定，為法律所承認，自未違法。（三）本件事發地點在台北市○○○路○段來來
大戲院前，時間為下午七時許之下班時間，當地人來人往，路過車輛不斷，旁又有台
北市政府警察局文山第二分局。陳玲容復證稱：當時人、車很多。告訴人若係遭上訴
人等強押上車，其與陳玲容只要大聲呼救，必有路人或警方人員出面救援，告訴人及
陳玲容何以未呼救﹖上訴人等又豈敢在人來人往之處所強押告訴人上車﹖再者告訴人
上車後，一直坐於藍春褔所駕小客車之右前座，上訴人等如欲挾持，為何不讓其坐於
後座以便包圍挾持﹖至於告訴人所稱車門被鎖住，實屬歪曲事實，蓋藍春褔所駕小客
車，雖有一經起動車門即自動上鎖之安全裝置，但祇要將鎖桿拉起，即可打開車門，
告訴人既是習於駕駛之人，對此焉能不知﹖是以坐在前座之告訴人如欲下車，祇要乘
塞車車輛停頓時即可，更可搖下車窗呼救，怎有可能是遭挾持﹖又警方逮捕上訴人等
及朱成森之時，並未在渠等身上或藍春褔駕駛之小客車內，查獲任何兇器或足以束縛
告訴人行動自由之工具，如上訴人等及朱成森係為強押告訴人索債而北上，何以未事
先備妥工具﹖況且自告訴人上車迄警方據陳玲容報案查獲本案，不過歷時半小時，藍
春褔駕車載告訴人經過之地點，又是市區人車繁多之處，此與一般強押討債均是將被
害人押至荒郊野外或無人空屋長期拘禁者不同，何能以一同乘車之狀況，認定告訴人
之行動自由已遭剝奪﹖（四）告訴人及證人陳玲容雖均指稱曾遭毆打，但始終未能提
出驗傷診斷證明書，以資證明，足見告訴人未遭強暴毆打，則其是否已達不能抗拒之
程度，原審未予查明，怎可逕認告訴人已不能抗拒。再陳玲容非僅單純受僱於告訴人
，而係其同居人，伊指稱事發當時藍春褔駕車在路上繞行，乃因藍春褔久居中南部，
對台北地區路況不熟，經事後查訪，始知自台北市○○○路○段事發地點上秀朗橋，
因有多處禁止左轉之路口，勢必要繞行街道，當日並未刻意繞路，原判決僅以陳玲容
報警即推論係因告訴人遭上訴人等強押，有違證據法則。又陳玲容在偵查中已供明未
看清楚拉告訴人上、下車之際，告訴人有無掙扎，詎其在第一審調查時郤稱：「上車
之前，林張陽有掙扎，我還回去拉回林張陽」，顯見其證言矛盾，全為入上訴人等於
罪。（五）綜觀全卷，告訴人及陳玲容從未指證藍春褔曾拉扯告訴人，原判決認藍春
褔有拉扯告訴人之行為，顯與卷內資料不符。至於甲○○與告訴人發生拉扯，乃因告
訴人不認識甲○○，復因倒債心虛，見陌生人與之交談，心生恐慌，而甲○○則要商
請告訴人暫勿停開，以便藍春褔停妥車後與之談話之故，該拉扯自有正當理由，非屬
刑法第三百零二條第一項妨害自由罪構成要件之行為。更何況告訴人既未因拉扯而受
傷，上訴人等自無刑事責任可言。（六）證人呂正中原是告訴人之學徒，後因告訴人
引介成為飛利公司之經銷商，證人邱瓊葦則係呂正中之妻，渠等於事發當時全程在場
，呂正中之證言，復與藍春褔之供述，完全吻合，藍春褔與告訴人相約赴呂正中住處
，乃因呂正中與雙方熟識，希望其能為雙方居中協調之故。原判決祇以：「被告（即
上訴人等）既供承其選定證人呂正中、邱瓊葦夫妻住處作為談判場所，則其夫妻之證
言即難期真實，況彼等於偵查及審理中所為告訴人係自願上車之證言，意在迴護，自
非可採」，說明不採納呂正中、邱瓊葦之證言，顯與事理有違，且有判決不適用法則
之違法。（七）藍春褔於事發當時曾遞交名片予陳玲容，為陳玲容所坦承，足見藍春
褔自認其行為正當，若其有剝奪告訴人行動自由之犯意，何以如此，原判決以：「乙
○○有遞名片，當係料定告訴人不敢下車而陳玲容不敢報警而已」，說明上開事實，
不足作為有利於上訴人等之佐證，純屬推論。而由陳玲容事後立即報警乙事，更可見
此推論不合邏輯。（八）甲○○係飛利公司經銷商，朱成森則是甲○○兒子之同學，
自不能以一同搭車北上，即認係為強押告訴人逼債而來，況且事發當日確係巧遇陳玲
容，始尾隨其尋獲告訴人，原判決以：「乙○○夥同與本件債務毫不相關之甲○○及
朱成森北上，吳、朱二人又分別有違反槍砲彈藥刀械管制條例及恐嚇、盜匪前科」，
說明上訴人有以強暴、脅迫之方式向告訴人索債之意圖，俱屬臆測之詞，採證顯有瑕
疵等語。
惟查原判決依憑告訴人於警訊及偵查中之指訴、證人陳玲容之證言、藍春褔在偵查中
供認甲○○與告訴人曾發生拉扯、甲○○於偵查中供認其拉告訴人下車至藍春褔所駕
小客車上、卷附藍春褔所有車號ＰＦ－七二五九號自用小客車照片二張及告訴人原即
無意償還貨款而避不見面，原無自願與上訴人等及朱成森上車遠赴土城談判之意，如
告訴人有意與上訴人等及朱成森共赴呂正中住處談判，其女友陳玲容既駕駛自用小貨
車，自可仍搭乘陳玲容所駕之車，又何須搭乘乙○○所駕之小客車等證據資料，認定
上訴人等有其事實欄所載之妨害自由犯行，已於理由內，詳敘其調查證據之結果及取
捨證據認定之理由。並就上訴人等否認犯罪之辯解及證人呂正中、邱瓊葦有利於上訴
人等之證言，認均非可採，一一予以指駁。就形式上觀察，原判決並無採證認事違背
經驗法則、論理法則及適用法則不當等違背法令之情形。至於民法第一百五十一條自
助行為係規定在不及受法院或其他有關機關援助，且非於其時為之，則請求權不得實
行或其實行顯有困難等情況下，為保護自己權利，權利人對他人之自由或財產施以拘
束、押收或毀損時，得不負損害賠償責任。告訴人已積欠藍春褔貨款一年有餘，藍春
褔並因而於民國八十五年六月間對告訴人提出詐欺刑事告訴，且經臺灣臺北地方法院
受理偵辦在案（見偵查卷第十九頁至第二十二頁），而藍春褔對告訴人之貨款請求權
，又無非於事發當日拘束告訴人之行動自由，否則即不得實行或實行顯有困難之情形
，本件事實自與前開自助行為之法條規定未合。上訴意旨（二）執上訴人等之行為屬
自助行為，主張不能論處渠等妨害自由罪名，顯屬誤會。再者告訴人既積欠藍春褔貨
款債務，藍春褔向其索債，固屬正當權利之行使，惟據之尚不足以證明告訴人搭乘藍
春褔所駕車輛覓地談判解決債務之道，必係出於自願。又於本件事發時間，在告訴人
上車之地點，雖人、車往來頻繁，但告訴人遽遭上訴人等及朱成森以強暴手段剝奪行
動自由，其與友人陳玲容於事發之初或於告訴人遭剝奪行動自由期間，曾否呼救、告
訴人遭押上車之後，有無可能逕行打開車門逃逸、上訴人等及朱成森是否擬將告訴人
押往偏遠地區、有無準備束縛告訴人行動自由之工具等，往往繫於告訴人畏懼被害之
程度及對外界狀況之認識與犯罪行為人處事之計劃，非謂無上述情況，即不可能實施
剝奪人行動自由之犯行或上訴人等無此犯意，上訴意旨（一）、（三）指摘原判決違
法各節，均屬單純事實上爭執，並非適法之第三審上訴理由。又告訴人、證人之陳述
有部分前後不符，或相互間有所歧異時，究竟何者為可採，法院仍得本其自由心證予
以斟酌，非謂一有不符或矛盾，即應認其全部均為不可採信；尤其關於行為細節方面
，告訴人指訴難免故予誇大，證人之證言，有時亦有渲染之可能；然祇要其基本事實
之陳述，若果與真實性無礙時，則仍非不得予以採信。經查陳玲容證稱藍春褔駕車載
告訴人在市區繞行云云，既為上訴人等所不否認，則藍春褔辯稱：其駕車搭載告訴人
在市區繞行係因往秀朗橋途中有多處禁止左轉路口之故，即令實在，亦不足以推翻陳
玲容之證言。至於陳玲容就告訴人遭甲○○、朱成森強拉上車時曾否掙扎之證述，前
後雖有歧異，惟其對告訴人遭上訴人等及朱成森以違反意願之方式，強拉上車載走等
事實所為之供述，則始終一致，原判決以其證述與告訴人之指訴及上訴人等一致供認
甲○○曾拉扯告訴人等證據資料，相互印證，認上訴人等供認之拉扯，與陳玲容及告
訴人指稱之強暴不法手段相當，因而採納陳玲容不利於上訴人等之證述作為判決之基
礎，核屬事實審法院採證認事自由判斷職權之合法行使，既與證據法則無違，自未違
法。再者刑法第三百零二條第一項之妨害自由罪，祇要行為人以不法手段束縛他人行
動自由，將之移置於實力支配之下，即克成立。與該他人曾否因行為人之非法手段受
有傷害及是否因該不法手段達於不能抗拒之程度無關。依原判決確認之事實，告訴人
及陳玲容並未因上訴人等及朱成森施以強暴之非法手段而成傷，則告訴人及陳玲容縱
未能提出已受傷之診斷證明書，亦無礙於原判決犯罪事實之認定。又依原判決認定之
事實，下車強拉告訴人下車架往藍春褔所駕小客車內者，係甲○○及朱成森，並未認
定藍春褔亦分擔實施此部分行為，上訴意旨（五）指摘原判決認定藍春褔有拉扯告訴
人之行為，與卷內資料不符，顯非依據卷內資料而為主張，故而上訴意旨（四）、（
五）指摘各節，均不足以辨識原判決已具備違背法令之形式要件。再查證據之取捨乃
事實審法院自由判斷之職權，祇要不違反經驗法則與論理法則，即不容當事人任意指
摘。原判決理由內，以：「上訴人既供承其選定呂正中、邱瓊葦夫妻住處作為談判場
所，則其夫妻之證言即難期真實，況彼等於偵查及審理中所為告訴人係自願上車之證
言，意在迴護，自非可採」，說明不採納證人呂正中、邱瓊葦於偵、審中有利於上訴
人等之證言，復以：「告訴人係坐在前座，乙○○有遞名片予陳玲容，當係料定告訴
人不敢下車而證人陳玲容不敢報警而已」，說明上述事實不足為有利於上訴人等之認
定。均屬事實審法院採證認事自由判斷職權之合法行使，與吾人基於日常生活經驗所
得之定則及理則上當然之定則無違，自不容任指為違法。至於陳玲容於駕車尾隨藍春
褔所駕車輛途中，雖下車報警求救，惟此與原判決對藍春褔何以敢遞交名片予陳玲容
之說明，並無抵觸。上訴意旨（六）、（七）徒憑己意，漫指原判決違法，均非合法
之第三審上訴理由。又原判決以：「乙○○夥同與本件債務毫不相關之甲○○、朱成
森北上，吳、朱二人又分別有違反槍砲彈藥刀械管制條例及恐嚇、盜匪前科」，說明
上訴人等及朱成森有以強暴、脅迫手段向告訴人索債之意圖，固屬無憑臆斷，惟原判
決係以告訴人於警訊及偵查中之指訴與證人陳玲容之證言及藍春褔在偵查中供認甲○
○與告訴人曾發生拉扯、甲○○於偵查中供認其拉告訴人下車至藍春褔所駕小客車上
等證據資料，相互印證，並參酌告訴人原即無意償還貨款而避不見面，應無自願與上
訴人等及朱成森上車遠赴土城談判之意，如告訴人有意與上訴人等及朱成森共赴呂正
中住處談判，其女友陳玲容既駕駛自用小貨車，自可仍搭乘陳玲容所駕之車，又何須
改搭乘乙○○所駕小客車等間接證據，認定上訴人等有其事實欄所載之妨害自由犯行
，則除去前開臆斷之理由說明，既仍應為同一事實之認定，原判決前開理由說明，自
於判決無影響，上訴意旨（八）執此提起第三審上訴，自難認係適法之第三審上訴理
由。綜上所論，上訴意旨置原判決理由內已詳予說明之事項於不顧，對於原審採證認
事自由判斷職權之合法行使，仍憑己意，任為單純之事實上爭執。又徒憑己見，漫指
原判決採證認事違背經驗法則、論理法則及適用法則不當，自非適法之第三審上訴理
由，上訴人等之上訴均屬違背法律上之程式，皆應駁回。又本院為法律審，上訴人等
提出之筆錄影本等件，均無從斟酌，附此敘明。
據上論結，應依刑事訴訟法第三百九十五條前段，判決如主文。
中      華      民      國     九十     年      三      月      二      日
                              最高法院刑事第一庭
                                  審判長法官  施  文  仁
                                        法官  張  淳  淙
                                        法官  林  永  茂
                                        法官  蕭  仰  歸
                                        法官  陳  世  淙
      右正本證明與原本無異
                                              書  記  官
中      華      民      國     九十     年      三      月      七      日


司法院資訊處製作；財團法人民間司法改革基金會備份。
